臺灣宜蘭地方法院刑事裁定　　　　　　　96年度聲判字第14號
聲　請　人　乙○○
代　理　人　林火炎律師
被　　　告　甲○○
上列聲請人因告訴被告竊佔等案件，不服臺灣高等法院檢察署檢
察長駁回再議之處分（96年度上聲議字第5378號），聲請交付審
判，本院裁定如下：
    主  文
聲請駁回。
    理  由
一、按告訴人不服上級法院檢察署檢察長或檢察總長認再議為無
    理由而駁回之處分者，得於接受處分書後10日內委任律師提
    出理由狀，向該管第一審法院聲請交付審判；法院認為交付
    審判之聲請不合法或無理由者，應駁回之；法院為駁回或准
    予交付審判之裁定前，得為必要之調查，分別為刑事訴訟法
    第258條之1、第258之3第2項所明定。又按刑事訴訟法第258
    條之1規定，告訴人得向法院聲請交付審判，係對於「檢察
    官不起訴或緩起訴裁量權」制衡之一種外部監督機制，法院
    僅就檢察官所為不起訴或緩起訴之處分是否正確加以審查，
    以防止檢察機關濫權，故同法第258條之3第3項規定法院審
    查聲請交付審判案件時「得為必要之調查」，其調查證據之
    範圍，自應以偵查中曾顯現之證據為限，而不可就其新提出
    之證據再為調查，亦不得蒐集偵查卷以外之證據。又法院為
    交付審判之裁定時，視為案件已提起公訴，案件即進入審判
    程序，顯見法院裁定交付審判之前提，必須偵查卷內所存之
    證據，已有「足認被告有犯罪嫌疑」情形，始應為交付審判
    之裁定。
二、聲請人原告起訴意旨略以：被告甲○○為宜蘭縣頭城鎮公所
    工務課課長，其明知坐落宜蘭縣頭城鎮○○段上新興小段65
    之5地號土地，為告訴人乙○○所有，竟意圖為自己不法之
    利益，於民國92年間起，擅自將該土地佔用鋪設柏油道路面
    積約40平方公尺（下稱系爭道路），因認被告涉有刑法第
    320 條第2項之竊佔罪嫌。
三、聲請交付審判意旨復以：既成道路之公用地役關係為（一）
    須私有土地經公眾通行數十年以上。（二）須依土地登記記
    載，於土地總登記時，已登記為「道」地目之土地。（三）
    須土地所有人未予阻止通行。（四）須管理機關列冊管理。
    查聲請人所有坐落上開土地，地目為旱，原係保甲路，寬1.
    1公尺，非屬一般所謂私人土地經公眾通行之「既成道路」
    。而臺灣電力股份有限公司（下稱臺電公司）先於92年3月
    19日未經聲請人同意，在上開土地上挖掘埋設管線，以致破
    壞綠籬，經聲請人予以阻止，惟被告復於同年9月26日，亦
    未經聲請人同意，私自鋪設柏油，而該路寬達3.3公尺，佔
    用聲請人前揭土地長65公尺，寬0.6公尺，面積40平方公尺
    。聲請人即請地政機關測量佔用面積，並於路面以白漆為記
    ，並對宜蘭縣頭城鎮新興里里長劉春明提出告訴，以阻止土
    地遭佔用。而宜蘭縣頭城鎮公所既未將上開土地列冊管理，
    且被告於鋪設管線、柏油路工程等，均未事先告知聲請人，
    並趁聲請人外出時，予以佔用為道路，供公眾通行，其有為
    第三人不法利益之犯意甚明。況於聲請人出面阻止時，應即
    報剷除所佔用土地之柏油回復原狀，返還聲請人，或建議頭
    城鎮公所變更地目，列冊管理，並減少稅賦，或徵收補償，
    而其不為如此，更證其有上開犯意甚明，為此聲請交付審判
    。
四、經查：
（一）檢察官不起訴處分理由以：訊據被告堅決否認有何竊佔犯
      行，辯稱：系爭道路是供公眾通行使用之既成道路，具有
      公用地役權關係，並非遭頭城鎮公所佔用，伊為宜蘭縣頭
      城鎮公所工務課課長，本件系爭道路之辦理鋪柏油路面之
      承辦人為工務課技士蕭東海，因為當時臺電公司申請埋設
      管線鋪設簡易路面後，因路面不平整，頭城鎮公所始建議
      內政部營建署依原有道路寬度加鋪柏油路面，伊沒有竊佔
      系爭土地。經查：(1)告訴人就系爭道路遭宜蘭縣頭城鎮公
      所佔用鋪設柏油道路，訴請宜蘭縣頭城鎮公所回復原狀乙
      案，業據本院95年12月21日以95年度宜訴字第1號及臺灣
      高等法院96年4月17日以96年度上易字第83號民事判決駁
      回告訴人之聲請在案，有上開審理卷宗影本在卷可參，合
      先敘明。(2)上開道路，可供人車通行，聯繫門牌號碼宜蘭
      縣頭城鎮○○路325至344號房屋及當地信仰之將軍廟等而
      通往主要道路新興路等情，業經臺灣宜蘭地方法院先後於
      95年4月6日、同年10月19日至現場履勘屬實，此有勘驗筆
      錄2份、現場照片12張及履勘現場照片示意圖乙份在卷可
      參，核與宜蘭縣頭城鎮公所所提出之現場示意圖相符（見
      本院95年度宜訴字第1號審理卷宗第45、80至82、146至15
      4、84、85、159至161、158頁），堪認該道路確係供不特
      定之公眾通行所必要，而非僅為通行之便利或省時而已。
      包括告訴人在內共15人，曾於70年間向宜蘭縣政府申請建
      造執照，預計興建現為門牌號碼宜蘭縣頭城鎮○○路325
      號等2層樓21棟房屋，其中建築線指示（定）申請書圖及
      配置圖1/A中已繪有系爭道路部分，有宜蘭縣頭城鎮公所9
      6年2月8日頭鎮工字第0960001763號函檢附之70年3月24日
      建局字第2898號建造執照申請相關資料、該建造執照、建
      築線指示（定）申請書圖及配置圖1/A影本在卷可憑（見
      本院95年度宜訴字第1號審理卷宗第30、32至34頁）。又
      本院派員於95年10月19日至現場履勘時，證人劉春明證稱
      ：伊是現任里長，從小就住在附近，伊記得小時候路沒有
      那麼寬，但是在20年前左右，路寬就跟現在差不多，當時
      就是鋪柏油，以前將軍廟就存在了，將軍廟對面的房子也
      是在20幾年前蓋的，因為蓋了房子，所以房子前方也開了
      馬路，社區成立當時系爭道路也成為現況等語。另證人邱
      再洲證稱：伊是現任將軍廟主委，8年前開始接任委員，4
      年前開始擔任主委，將軍廟從日據時期就存在，伊是接任
      委員後才開始廟務，伊住在離將軍廟3、4分鐘的車程，小
      時候就常常經過系爭道路去菜園，小時候路沒有那麼寬，
      後來比較少經過系爭道路，所以不清楚詳細狀況，8年前
      該道路就已經和現況一樣寬，有無鋪設柏油已經沒有什麼
      印象了，伊接任委員時，周圍狀況就跟現在一樣等語。又
      證人謝坤永證述：伊從小就住在附近，伊一直住在這裡，
      我現在擔任將軍廟周圍新建社區的理事長，系爭道路在我
      小時候並沒有那麼寬，後來在20幾年前將軍廟斜對面蓋了
      房子，為了要施工而且符合建築的需求，所以系爭道路就
      拓寬成現況，就是在將軍廟斜對面房子興建時，系爭道路
      同時拓寬就跟現在已經一樣了，伊所稱的房子就是門牌號
      碼新興路325至329號房屋以及後方340至344號房屋等語，
      此有勘驗筆錄乙份可憑（見本院95年度宜訴字第1號審理
      卷宗第149至153頁）。綜合上述證人之證詞，可知系爭道
      路係於70年間興建門牌號碼宜蘭縣頭城鎮○○路325號等
      房屋時，同時拓寬成現況，且距今8年前亦與現況情形相
      同，足證系爭道路於公眾通行之初，土地所有權人並無阻
      止之情事，且經歷之年代久遠而未曾中斷，是本件系爭道
      路具公用地役權關係。又證人宜蘭縣頭城鎮公所公務課技
      士蕭東海於偵查中證稱：系爭道路於70年間即為既成道路
      ，臺電公司宜蘭區營業處因埋設管線需要，而向頭城鎮公
      所申請挖掘道路，因路面不平整，頭城鎮公所人建議內政
      部營建署依原有道路寬度加鋪柏油路面，並由內政部營建
      署宜蘭工務所直接發包等語，並提出使用公路用地挖掘道
      路修建地下管線工程申請書、內政部營建署工程契約各1
      份附卷可稽。綜上，系爭道路具有公用地役權關係存在，
      宜蘭縣頭城鎮公所屬於有權占有，系爭道路於92年3、4
      月間由臺電公司埋設管線而施工，嗣於同年11、12月間，
      由宜蘭縣頭城鎮公所建議內政部營建署完成鋪設柏油路面
      ，自屬宜蘭縣頭城鎮○○○○○道路行使修繕、維護及管
      理使用權利之範圍，且又系爭道路固經拓寬鋪設柏油路面
      ，然並非據為私人專用，而係供公眾通行，是尚難謂被告
      主觀上具有不法利益，或客觀上有佔用置於自己實力支配
      之行為，被告所為，自與刑法竊佔罪之構成要件顯不相當
      為由，據以就被告以96年度偵字第3877、3878號為不起訴
      處分。告訴人不服該而提出再議，經臺灣高等法院檢察署
      檢察官仍以96年度上聲議字第5378號處分書駁回其再議。
      告訴人即本件聲請人則對於96年度上聲議字第5378號駁回
      再議之處分書聲請交付審判。
（二）依聲請人前開聲請交付審判理由，聲請人無非一再陳稱其
      所有宜蘭縣頭城鎮○○段上新興小段65之5地號土地無公
      用地役關係，亦非既成道路，且臺電公司之埋設管線或宜
      蘭縣頭城鎮公所之鋪設柏油均未經其同意，故被告有竊佔
      犯行云云。惟按公用地役關係乃私有土地而具有公共用物
      性質之法律關係，既成道路成立公用地役關係，首須為不
      特定之公眾通行所必要，而非僅為通行之便利或省時；其
      次，於公眾通行之初，土地所有權人並無阻止之情事；其
      三，須經歷之年代久遠而未曾中斷，所謂年代久遠雖不必
      限定其期間，但仍應以時日長久，一般人無復記憶其確實
      之起始，僅能知其梗概（例如始於日據時期、八七水災等
      ）為必要（司法院大法官會議釋字第400號解釋之解釋理
      由書意旨參照）。要言之，既成道路成立公用地役權者，
      必須符合供公眾通行之必要、土地所有權人對於公眾通行
      之容忍、經歷之年代久遠未曾中斷等要件，始足當之。至
      聲請人所稱之須依土地登記記載，於土地總登記時，已登
      記為「道」地目之土地；及須管理機關列冊管理等，依上
      開釋字第400號解釋之解釋理由書意旨，並非既成道路成
      立公用地役權之條件，聲請人此部分見解，應有誤會。再
      查本件檢察官已就系爭道路為符合供公眾通行之必要、土
      地所有權人對於公眾通行之容忍、及經歷之年代久遠未曾
      中斷等要件，分別引用本院95年4月6日、同年10月19日勘
      驗筆錄、現場照片12張、履勘現場照片示意圖乙份、宜蘭
      縣頭城鎮公所所提出之現場示意圖、宜蘭縣頭城鎮公所96
      年2月8日頭鎮工字第0960001763號函檢附之70年3月24 日
      建局字第2898號建造執照申請相關資料、該建造執照、建
      築線指示（定）申請書圖及配置圖1/A影本、使用公路用
      地挖掘道路修建地下管線工程申請書、內政部營建署工程
      契約各1份及證人劉春明、邱再洲、謝坤永、蕭東海等人
      之證言為據，而認定系爭道路具有公用地役權關係存在，
      宜蘭縣頭城鎮公所屬於有權占有，系爭道路於92年3、4
      月間由臺電公司埋設管線而施工，嗣於同年11、12月間，
      由宜蘭縣頭城鎮公所建議內政部營建署完成鋪設柏油路面
      ，自屬宜蘭縣頭城鎮○○○○○道路行使修繕、維護及管
      理使用權利之範圍，且又系爭道路固經拓寬鋪設柏油路面
      ，然並非據為私人專用，而係供公眾通行，是尚難謂被告
      主觀上具有不法利益，或客觀上有佔用置於自己實力支配
      之行為，被告所為，自與刑法竊佔罪之構成要件顯不相當
      為由，駁回聲請人再議之處分。經本院調取全部偵查卷宗
      詳予核閱後，認依偵查中曾顯現之證據，聲請人所指摘被
      告涉犯竊佔罪嫌之不利事證，業據檢察機關詳為調查或斟
      酌，而原不起訴處分及原檢駁回再議聲請之處分所載理由
      ，亦無何違背經驗法則、論理法則或其他證據法則之情形
      ；原處分採證認事並無何違法或不當之處，聲請人聲請交
      付審判，為無理由，應予駁回。
據上論斷，應依刑事訴訟法第258條之3第2項前段，裁定如主文
。
中　　華　　民　　國　　96　　年　　12　　月　　31　　日
                  刑事第二庭審判長法  官  黃永勝
                                  法  官  楊坤樵
                                  法  官  張育彰
以上正本證明與原本無異。
本件不得抗告。
                                  書記官　林慶生
中　　華　　民　　國　　97　　年　　1 　　月　　2 　　日
